臺灣臺南地方法院刑事判決　　　　　　　96年度交易字第58號
公　訴　人　臺灣臺南地方法院檢察署檢察官
被　　　告　乙○○
選任辯護人　宋金比律師
上列被告因過失致死案件，經檢察官提起公訴（96年度偵字第64
44號），本院判決如下：
    主  文
乙○○無罪。
    理  由
一、本件公訴意旨以：被告乙○○於民國95年12月5日上午，駕
    駛車牌號碼ZN─7693號自用小客車，沿臺南市○○路○段快
    車道由西向東方向行駛。於當日10時43分許，行駛至臺南市
    ○○路○段791號前時，天候及路況皆良好，其本應注意車前
    狀況，並隨時採取必要安全措施，而依當時情形又無不能注
    意之情事。竟疏未注意，未留意前方車輛之動態，適遇有朱
    繼明駕駛車牌號碼VJP─471號輕型機車，於對向沿臺南市○
    ○路由東向西行駛，並違規穿越安中路至乙○○所駕駛自用
    小客車之前方，乙○○閃避不及，而碰撞朱繼明所駕駛之機
    車，致朱繼明人車倒地受有：「頭、胸、背、腹、臂、手、
    腿部鈍挫傷及壓砸傷合併骨折、多發性損傷」等傷害後當場
    死亡，因認被告涉有刑法第276條第1項之過失致死罪嫌。
二、次按犯罪事實應依證據認定之，無證據不得認定其犯罪事實
    ；不能證明被告犯罪者，應諭知無罪之判決，刑事訴訟法第
    154條第2項、第301條第1項分別定有明文。又按刑事訴訟法
    第161條第1項規定檢察官就被告犯罪事實，應負舉證責任，
    並指出證明之方法。對於其所訴之被告犯罪事實，應負提出
    證據及說服之實質舉證責任，倘所提出之證據，不足為被告
    有罪之積極證明，或其闡明之證明方法，無從說服法官以形
    成被告有罪之心證，基於無罪推定之原則，自應為被告無罪
    判決之諭知。而所謂認定犯罪事實之證據，係指足以認定被
    告確有犯罪行為之積極證據而言，如未發現相當證據，或證
    據不足以證明，自不能以推測或擬制之方法，以為裁判基礎
    。再者，刑事訴訟上證明之資料，無論其為直接證據或間接
    證據，均須達於通常一般人均不致於有所懷疑，而得確信其
    為真實之程度，始得據為有罪之認定，若其關於被告是否犯
    罪之證明未能達此程度，而有合理性懷疑之存在，致使無從
    形成有罪之確信，根據「罪證有疑，利於被告」之證據法則
    ，即不得遽為不利被告之認定，其以情況證據（即間接證據
    ）斷罪時，尤須基於該證據在直接關係上所可證明之他項情
    況事實，本乎推理作用足以確證被告有罪，方為合法，不得
    徒憑主觀上之推想，將一般經驗上有利被告之其他合理情況
    逕予排除。
三、訊據被告乙○○對於上揭時地與被害人朱繼明發生車禍肇事
    ，被害人因此死亡之事實並不否認，此部分事實且有公訴人
    提出之：
    交通事故調查報告表(一)(二)。
    檢察官相驗筆錄、相驗屍體證明書、驗斷書、相驗照片20
      張。
    事故現場照片54張。
    等件為證，此部分事實當可認定。惟被告堅決否認有過失致
    死之犯行，辯稱：我駕車沒有過失等語。
四、本院審酌：
  (一)被告何時發現被害人之機車？
    被告於警詢中供稱：「我於30公尺前發現被害人機車」等語
    (見相驗卷第5頁反面)；於檢察官偵查中供稱：「大概30公
    尺處我看見他」等語 (見相驗卷第54頁)；於本院審理中供
    稱：「我推斷約50-70公尺前看見被害人」等語 (見本院卷
    第42、43頁)等語。被告於本院中之供述雖與警詢及檢察官
    偵查中不符，然被告於警詢及檢察官偵查中之供述，均為30
    公尺前發現被害人機車，2者間互核相符，應可採用，故本
    院推論被告應係於肇事前30公尺前即發現被害人機車。
  (二)被害人肇事前之行向為何？
    (1)被告於警詢中供稱：「對方車在對向車道靠近分向線附近
      對向駛來」、「機車行駛在對向快車道分向線附近，對向
      駛來」等語 (見相驗卷，第5頁反面)等語；於檢察官偵查
      中供稱：「他從慢車道往快車道方向一直斜穿到分向線附
      近」等語 (見相驗卷第54頁)；於本院審理中供稱：被害
      人於對向沿台南市○○路由東向西行駛，突然違規斜穿安
      中路至我所駕駛之小客車左前方」等語 (見本院卷第25頁
      )，均供稱肇事前被害人機車係於台南市○○路○段西向
      車道行駛，至其車輛前方始突然穿越雙黃色道路分隔線，
      逆向行駛至被告車輛行駛之東向車道上，核其供詞前後一
      致互核相符，當可採信。
    (2)參酌被害人機車撞擊被告所駕車輛倒地後，刮地痕之起點
      起自於安中路一段東向快車道上，並因反作用力向東北東
      方向反彈至安中路一段西向快車道上，此有肇事現場圖 (
      見相驗卷第9頁)及肇事現場照片 (見相驗卷第23頁上方、
      第26、28頁、第30頁上方)可稽，依此亦足以判斷被害人
      機車係由安中路西向車道斜穿過道路至東向車道上者。
    (3)再參酌被害人機車撞擊被告車輛後，機車車頭呈左方偏轉
      ，此有被害人機車車損照片可稽 (見相驗卷第36頁下方照
      片)足認本件被害人撞擊被告車輛當時，車頭係向左方即
      被告車輛行駛之安中路一段東向車道偏轉。
    (4)綜上足認被害人肇事前確係於對向車道違規跨越雙黃色道
      路分隔線逆向行駛至被告車輛前方以致本件肇事者。
  (三)2車之撞擊「點」及撞擊「地點」在何處？
    (1)2車發生撞擊後，被害人機車之車頭處凹陷、自車頭處起
      至腳踏板處向後摺起退縮，且機車之左側車頭退縮情形較
      右側為嚴重，此有被害人機車之車損照片可稽 (見相驗卷
      第33至37頁)，依此足認被害人機車之撞擊點為左前車頭
      處。
    (2)被告自小客車前輛2側車輪上方葉子板，均有凹陷痕跡，
      並非撞擊痕跡，被告辯稱係到場處理及救護之人員為移出
      卡於被告車頭下方被害人遺體，用吊車將車輛夾起所致等
      語 (見本院卷第43頁)，參酌該2處呈互相對稱之凹陷痕跡
      (見相驗卷第40頁照片)，不可能係一次撞擊導致，本院認
      為被告所辯應足採信，該2處凹痕並非撞擊痕跡。另被告
      自小客貨車左前車頭保險桿前方塑膠護蓋，即左前霧燈左
      下方處有撞擊之凹陷斷裂痕跡；另該處底盤下方塑膠護蓋
      斷裂脫落，此有車損照片可稽 (見相驗卷第43、44頁、第
      46頁上方、第27頁下方)，依此可知此處為被告小客車之
      撞擊點。
    (3)本件肇事後被害人機車於路面留有刮地痕，起自被告自小
      客車肇事後停車處之左後車輪處；且被告車輛肇事後於其
      左後方車輪約1公尺處遺留有約1公尺之刮地痕與滑痕，此
      有肇事現場圖 (見相驗卷第9頁)及現場照片 (見相驗卷第
      28、29頁)可稽，依此可知於刮地痕起點後方不遠處即為2
      車肇事之撞擊地點，被告自小客車前車頭處，撞擊被害人
      機車後，於煞車後，車輛尚向前滑行約1公尺餘之距離(即
      後車輪行至接近撞擊地點處)。
  (四)被告與被害人之車速如何？
    (1)被害人機車與被告小客車發生撞擊肇事後，被害人機車，
      因反作用力向後方即東北東方向彈出，滑行約10餘公尺；
      被害人機車毀損情形嚴重，此有肇事現場圖 (見相驗卷第
      9頁)、肇事現場照片 (見相驗卷第26、28頁)、被害人機
      車車損照片 (見相驗卷第33至37頁)可稽，因此可知2車發
      生撞擊時之相對速度極快。
    (2)被告於警詢中供稱：「我車速約每小時30公里」等語 (見
      相驗卷第5頁反面)；於檢察官偵查中供稱：「我當時車速
      約30公里」等語 (見相驗卷第54頁)，核與被告於本院審
      理中所供：當時時速約每小時30-40公里等語 (見本院卷
      第43頁)大致相符，應可採信。又被告肇事後於路面遺留
      不足1公尺之刮地痕與滑痕，此有上揭肇事現場圖 (見相
      驗卷第9頁)及現場照片 (見相驗卷第28、29頁)可稽。而
      被告車輛肇事煞車後，之所以於路面遺留刮地痕與滑痕，
      而非輪胎直接與地面摩擦之煞車痕，即代表該處地面與輪
      胎之間之摩擦力不足，因此呈現出輪胎煞車後抓地力不足
      下所產生之刮地痕與滑痕，而非黑色之煞車痕。依此不足
      1公尺之刮地痕與滑痕觀之，再參酌被告上揭供述，可知
      被告肇事前之車速不快，以此車速所產生之撞擊力量，不
      足以使被害人機車發生向後方反彈10餘公尺之情形。依此
      反向可以推知，應係被害人肇事前之車速極快，以致造成
      撞擊被告車輛後，向後方反彈10餘公尺之情形。
  (五)被害人機車於肇事地點何處即被告車輛前方多遠距離進入被
    告車輛行駛之東向車道內？
    (1)被害人機車撞擊被告車輛後，向後方反彈滑行，於路面遺
      留於約10公尺之刮地痕，因被害人車輛撞擊後係因反作用
      力之作用始導致向後方滑行之結果，因此上揭刮地痕經過
      雙黃色道路分隔線處，極有可能即為被害人機車違規跨越
      車道處。
    (2)被告肇事當時車速約每小時30公里，則其每秒鐘行進約8.
      3公尺。計算方式如下：
      每小時為3600秒、每公里為1000公尺。
      30(公里/小時)x1000(公尺)=30000(公尺/小時)。
      30000(公尺/小時)/3600(秒)=8.3(公尺/秒)。
    (3)被害人肇事當時車速如為每小時50公里，則其每秒鐘行進
      約13.8公尺。(被害人肇事當時車速應遠高於當地最高速
      限每小時50公里，否則不可能造成撞擊後反彈10餘公尺之
      情形，然本院仍以當地最高速限每小時50公里，預估被害
      人每小時行進之距離)。計算方式如下：
      50(公里/小時)x1000(公尺)=50000(公尺/小時)。
      50000(公尺/小時)/3600(秒)=13.8(公尺/秒)。
    (4)被告與被害人車輛肇事之前以上揭速度相對行進時，10公
      尺之距離，2車不需半秒鐘之時間即會發生撞擊。計算方
      式如下：
      8.3(公尺/秒)+ 13.8(公尺/秒)=22.1(公尺/秒)。
  (六)綜合判斷：按汽車行駛時，駕駛人應注意車前狀況，並隨時
    採取必要之安全措施，道路交通安全規則第94條第3項，雖
    有明文，然查：
    (1)本件被告於肇事前沿安中路一段東向快車道上正常行駛，
      且肇事現場道路限速為每小時50公里，被告並未超速行駛
      ，並無違反任何交通安全規則。
    (2)被告於肇事前30公尺即已發現被害人機車駛來，且已注意
      其係自安中路一段西向車道，沿雙黃色道路分隔線駛來，
      難認其有疏未注意車前狀況即被害人車輛行向之過失。
    (3)被告於肇事前雖即已發覺被害人機車行向有異，已預見被
      害人機車可能會違規跨越雙黃色道路分隔線，逆向行駛至
      東向車道上。然異議人無法預見被害人機車行駛之確切路
      線為何？亦即被告雖有被害人機車可能逆向行駛之粗淺認
      知，但無法預知被害人機車是否一定會跨越雙黃線逆向行
      駛？於何時會跨越雙黃線行駛？於何處會跨越雙黃線行駛
      ？無法預作防範。
    (4)參酌一般人於行車時突遭狀況之「反應時間」，即預見狀
      況至踩煞車之時間，約為0.8秒；「制動時間」，即踩煞
      車至煞痕起點之時間，約為0.2至0.5秒，此有警政署交通
      事故處理種子教官班教官張漢威先生所著之車輛肇事鑑定
      之研究一書第3、4頁可稽。本件被害人之機車係由安中路
      一段西向車道，以極高之車速斜穿逆向行駛至被告車輛前
      方，撞擊正常行駛之被告車輛，尚反彈後方10餘公尺，依
      一般客觀常理判斷，被告行車途中縱然曾經於30公尺前預
      見被害人機車有可能有違規穿越道路之可能，然在如前所
      述，被告無法預見被害人機車是否一定會跨越雙黃色道路
      分隔線？何時會跨越道路分隔線？跨越道路分隔線之地點
      為何？情形，因此於被害人機車突然於前方10餘公尺處，
      跨越道路分隔線逆向行駛至前前方之時，不到半秒鐘之反
      應時間，被告根本沒有反應及避煞之可能。
    (5)被告車輛與被害人機車發生撞擊之後，雖仍向前行駛約1
      公尺餘之距離，然參酌被告車輛煞車後所造成之刮地痕與
      滑痕起自於車輛後方約1公尺處，再參酌上述駕駛人所需
      之反應與制動時間，足認被告見被害人機車高速撞擊其車
      輛之前1秒鐘即煞車痕跡開始之前，即被告肇事後停車位
      置1公尺前即已看見被害人車輛即將撞擊其車輛，即採取
      避煞措施，依此亦難認被告車輛於撞擊被害人機車後雖未
      立即將車輛停住，係有疏未注意車前狀況之疏失，更何況
      本件到場測繪之員警係於被告車輛經到場處理施以救護之
      人員將車輛吊起，將被害人遺體移出被告車輛後所繪，此
      有肇事現場圖 (見相驗卷第9頁)及現場照片可稽 (見相驗
      卷第26、27、39頁)，吊車放下被告車輛後是否已經位移
      ，已不得而知，自不得僅以被告車輛之停放位置逕認被告
      有過失。
    (6)被告肇事後車頭朝向機慢車道即東南方向停放，此有肇事
      現場圖 (見相驗卷第9頁)及肇事現場照片 (見相驗卷第
      23-28頁)可稽，足認被告預見撞擊前即已採取避煞之行動
      ，亦即將車輛開往機慢車道上避撞 (被告前方車輪呈偏向
      左方之現象，係因被害人機車撞擊被告機車左前方後，因
      撞擊處為前輪轉向機構即三角架處，因此該車係因撞擊而
      使用前輪向左方偏轉)，觀察被告此種避煞方式，亦屬客
      觀上一般車輛遭受左前方來車之撞擊皆會使用之避煞方式
      ，依此觀之被告遭撞擊前之避煞方式並無不當，本件僅係
      因被害人車速過快，以致被告避煞不及以致肇事。
    (7)本件被害人駕車於道路上以極高之車速，違規於道路上任
      意穿越雙黃色道路分隔線逆向行駛，任何於肇事現場正常
      行駛之車輛，除具有超越常人，可以預見被害人機車何時
      、何地將跨越雙黃線逆向行駛及行駛路線為何之特殊能力
      之人可以幸免被害人機車之撞擊外，其餘行車至該處之人
      恐皆無幸免遭受被害人機車撞擊之可能，因此本院認為本
      件被告並無避免此次車禍肇事之期待可能性。
    (8)此外公訴人所提出：
      交通事故調查報告表(一)(二)、事故現場照片54張等：僅足
        以認明肇事當時之天候、道路、號誌狀況與駕駛人駕駛
        資格、被害人死亡、車輛毀損等情形。
      相驗筆錄、相驗屍體證明書、驗斷書等件，僅足以認明
        被害人因本件肇事死已之情形。
      以上均不足以認明被告駕駛車輛肇事具有疏未注意車前狀
      況之過失。
    (9)本件肇事經送臺灣省臺南區車輛行車事故鑑定委員會鑑定
      及送臺灣省車輛行車事故覆議鑑定委員會覆議之結果，雖
      均認為被害人駕駛輕型機車違規橫越雙黃線未注意左右來
      車，為肇事主因；被告駕駛小客車，疏未充分注意車前狀
      況採取必要之措施，為肇事次因等語 (分見相驗卷第84頁
      反面及本院卷第27頁)，然因上述理由，本院對於鑑定及
      覆議之結果，就鑑定被告過失部分，不予採用。
    (10)汽機車駕駛人駕車於道路上行駛，需注意之事項極多，如
      道路上之標線、標誌、號誌為何，以配合所駕車輛之車速
      、行駛路線及車輛行駛中之車前狀況以及併行車輛間之安
      全間隔等，駕駛人於肇事前實無法預知何處環節可能出現
      問題，因此判斷駕駛人駕車肇事是否有疏失，自應參酌所
      有行車時所展現之客觀事實與現象，不得逕以駕駛人有肇
      事之事實發生為由，以事後諸葛之心態，恣意認定駕駛人
      具有過失。依此及上述理由，本院認為本件肇事被告並無
      過失。
    至被告小客車後方車輪上方葉子板處雖有略為凹陷之撞擊
      痕跡，並沾有被害人血跡，然被告並不知悉係何因造成 (
      見本院卷第44頁)，依據卷內資料，本院亦無法判斷係何
      因造成，恐係到場人員於施救、拖吊、處理之過程中所造
      成也未可知。因該處痕跡甚為輕微，顯非2車主要之撞擊
      點，本院認為縱然無法查明該處痕跡之造成原因，亦不影
      響本案之判斷，附此敘明。
五、綜上所述，足認被告辯稱其無過失等語，應堪認為真實，尚
    難認被告駕車肇事致被害人死亡間有何因果關係，自無法以
    被告駕車與被害人機車互相撞擊之情形推論被告有何過失致
    死犯行，亦不得於別無積極犯罪證據之情況下，執此車禍肇
    事遽而推認被告駕駛車輛具有過失。是本件肇事純屬被害人
    個人之過失行為所致，與被告之駕駛行為無涉。此外復查無
    其他確切之證據足資證明被告確有過失致死之犯行，本件被
    告被訴犯罪事實即屬不能證明，自應為被告無罪之諭知。
六、據上論斷，應依刑事訴訟法第301條第1項，判決如主文。
本案經檢察官 甲○○ 到庭執行職務
中　　華　　民　　國　　96　　年　　10　　月　　2 　　日
　　　　　　　　　交通法庭  法　官　蔡直青
以上正本證明與原本無異
如不服本判決應於收受本判後10日內向本院提出上訴書狀，並應
敘述具體理由。如未敘述上訴理由者，應於上訴期間屆滿後20日
內向本院補提理由書狀（均須按他造當事人之人數附繕本）「切
勿逕送上級法院」。
  　　　　　　　　　　　　　書記官　劉鴻瑛
中　　華　　民　　國　　96　　年　　10　　月　　5 　　日
